高雄高等行政法院簡易判決　　　　　　　　　　　　　九十三年度簡字第一０九號
　　原　　　告　甲○○
　　訴訟代理人　丁○○
　　被　　　告　財政部台灣省南區國稅局
　　代　表　人　乙○○　局長
　　訴訟代理人　丙○○
右當事人間因綜合所得稅事件，原告不服財政部中華民國九十三月二月十二台財訴字
第０九二００七五四九六號訴願決定，提起行政訴訟。本院判決如左：
　　主  文
原告之訴駁回。
訴訟費用由原告負擔。
　　事實及理由
一、緣原告於九十年度綜合所得稅結算申報，漏報利息及應稅之退職等所得合計新台
    幣（下同）九０三、四００元，案經被告查獲，乃依查得資料，併課其當年度綜
    合所得稅，核定綜合所得總額三、０一０、六五四元，綜合所得淨額為二、０六
    五、七七八元，補徵稅額三八、七八七元，並按所漏稅額處０．二倍之罰鍰七、
    七００元（計至百元止），原告不服，就退職所得及罰鍰部分申經復查，未獲變
    更，提起訴願，亦遭決定駁回，遂提起本件行政訴訟。
二、原告起訴意旨略以：原告民國（下同）五十一年任職彰化銀行，八十七年彰化銀
    行改制民營化領取年資結算補償金、自提儲金、公保補償金等計四、０一六、０
    五四元，此部分按其實際年資計算免稅額，並無疑義，然其於九十年一月一日退
    休時，彰化銀行依據財政部九十一年一月二十三日台財稅字第０九一０四五０四
    ００號函，以其在彰化銀行民營化後之服務年資三年計算其退職服務年資，彰化
    銀行所發給之預告工資五八、二五八元、加發薪給二九一、二八二元，依據公營
    事業移轉民營條例第八條二項及第三項規定，屬於民營化時應領未領而保留到民
    營化後五年內退職或資遣時再領取，優惠給與八七三、八四六元係鼓勵在職員工
    提早退休之措施，其計算方法係以民營化之前後年資合計，算至屆滿六十五歲每
    年加發三個基數，最多以十八個基數為限，因此，這三項所得均係因民營化之前
    之服務年資而產生，不能僅依民營化之後之年資來計算，且依據公營事業移轉民
    營條例第八條第二項後段規定，其不適用勞動基準法者，得比照適用之，故依據
    勞動基準法第五十五條規定，退休給與標準並無前開三項所稱預告工資、加發薪
    給、優惠給與等之退職所得，顯然它並非這三年服務年資所產生之退職所得，而
    是服務年資三十八年之退職所得；另優惠給與部分，依每年三個基數換算，則十
    八個基數係以六年之年資計算所得，此部分退職所得至少也要以六年計算，然原
    告仍主張上開三項退職所得，均應以三十八年計算服務年資。財政部上開函釋僅
    考量領取退休金時機和已領取年資結算補償金，民營化後年資要重新起算，但未
    考量退休金來源，試想以一個新進銀行員來說，如果服務三年後離職，根本不可
    能領到一百五十餘萬退休金，顯然預告工資、加發薪給、優惠給與等退職所得，
    是因服務三十八年年資而來，並且留到民營化後五年內退休時才一起發給，此亦
    為公營事業移轉民營條例所規定，財政部函釋未考量該退休金的內容，僅憑民營
    化後之服務年資計算，有違實質課稅及比例課稅原則。按租稅之課徵係採實質課
    稅原則，原告服務彰化銀行三十八年，中間並無離職或退休，民營化所領取之年
    資結算補償金，係政府民營化過程中，為保障員工權益所採取之強制措施，是一
    種補償金之性質，非個人所能左右，九十年之退休才是原告所能決定之行為。是
    以，絕不能以領取結算補償金來推論年資已中斷或已經退休而離職。彰化銀行由
    公營移轉民營，主體不變，僅組織型態改變，係不可歸責於當事人之政府施政措
    施，依司法院釋字第五六六號解釋意旨，財政部函釋不得增加法律所無之限制，
    始符法律保留原則及租稅法定主義。至實質課稅原則，依學者見解，係為課稅公
    平為處理租稅規避行為，惟為避免課稅權之濫用，如果所得真正權利者不明時，
    則不適用本原則，仍從其名義者課稅。故計算退職所得時，其服務年資應依實質
    年資，採取實質課稅原則辦理，始為合理，且不得作出對納稅義務人不利之解釋
    。原告於彰化銀行八十七年改制民營後所領取之補償金共計四、０一六、０五四
    元，九十年正式退休所領取的退休金等合計一、五七二、九三四元，兩次合計如
    認為均係退休金則為五、五八八、九八八元，如依三十八年之年資計算所得額為
    零，如依財政部上開函釋切割後二次計算年資，即前一次為三十五年，本次為三
    年，則所得額為八九七、九三四元，差別太大，應有讓納稅義務人選擇合併計算
    或分別計算服務年資之權利，此項不公平又不合理之現象，實非「公營事業移轉
    民營條例」及「所得稅法」之立法意旨。又原告退職所得發生在九十年度，上開
    財政部函釋係九十一年度發布，原告是退休，非資遣，除不得援引適用該函釋外
    ，在從輕從新原則下亦應予以考量不予適用。原告於九十一年五月申報所得時，
    係採用網路申報並以信用卡繳稅，當時並自關貿網路申報股份有限公司申請以個
    人憑證下載所得資料，該項資料亦為財政部財稅資料中心提供，惟九十一年五月
    份申報時無該項退職所得，原告之認知應以三十八年退職服務年資計算，該退職
    所得額為零，且未收到扣繳憑單，又該所得額之計算或核定非原告所能掌控，原
    告應注意而已注意，且在完全不知情之情況下，並未構成故意或過失行為，故不
    應受罰，爰聲明求為判決訴願決定及原處分（復查決定含原核處分）關於退職所
    得及罰鍰處分均撤銷。
三、被告則以：原告係公營事業移轉民營後繼續留用人員，移轉民營前彰化銀行於移
    轉當日已按原告原有年資（三十五年）辦理結算，包括年資結算補償金、公保補
    償金及發還自提儲金合計領取四、０一六、０五四元，結清民營化前三十五年年
    資，並依財政部八十二年八月二十四日台財稅字第八二一四九四七三七號函釋意
    旨，免徵所得稅在案；嗣原告於九十年一月一日辦理退休，因屬公營事業移轉之
    日起五年內資遣者，彰化銀行除給與退休金三四九、五四八元外，並給與預告工
    資五八、二五八元、加發六個月薪給二九一、二八二元及優惠資遣給與八七三、
    八四六元合計一、五七二、九三四元，因原告在彰化銀行民營化前之三十五年年
    資，於八十六年十二月三十一日結清時所領取退職所得四、０一六、０五四元，
    與民營化後任職年資三年，於九十年一月一日所領取退職所得一、五七二、九三
    四元，係分屬不同年度實現之所得，原告於該銀行民營化前所領取之退職所得，
    已依當時法令規定免徵所得稅，本件在計算九十年度退職收入之免稅額部分時，
    並未將以往已結清並領取退職金之服務年資列入所得稅法第十四條第一項第九類
    第一款所指之服務年資內，故原告係結束一個舊的勞動關係，並實際領得退職給
    付後，再成立一個新的勞動關係，是以財政部九十一年一月二十三日台財稅字第
    ０九一０四五０四００號函釋，原公營事業移轉民營後繼續留用人員，其於移轉
    之日起五年內資遣者，該民營化事業依「公營事業移轉民營條例」及相關法令規
    定發給之資遣費、優惠離職金、加發六個月薪給及一個月預告工資，依所得稅法
    第十四條第一項第九類第一款規定計算所得額時，有關「退職服務年資」應按民
    營化後之服務年資計算之意旨，即屬適法，從而本件被告核定原告應稅退職所得
    八九七、九三四元。又原告九十年度綜合所得稅結算申報，漏報利息所得五、四
    六六元及退職所得八九七、九三四元合計九０三、四００元，其既有所得，自應
    依法申報，尚難以其未接獲扣繳憑單或由財稅中心下載參考之所得資料中無系爭
    所得而免除申報義務，其應申報而漏報，縱非故意，要難謂無過失，原處分按其
    所漏稅額酌情減輕處０‧二倍罰鍰七、七００元，並無違誤等語，資為抗辯。
四、按「個人之綜合所得總額，以其全年左列各類所得合併計算之：．．．第九類：
    退職所得︰凡個人領取之退休金、資遣費、退職金、離職金、終身俸及非屬保險
    給付之養老金等所得。．．．一、一次領取者，其所得額之計算方式如左︰（一
    ）一次領取總額在十五萬元乘以退職服務年資之金額以下者，所得額為零。（二
    ）超過十五萬元乘以退職服務年資之金額，未達三十萬元乘以退職服務年資之金
    額部分，以其半數為所得額。（三）超過三十萬元乘以退職服務年資之金額部分
    ，全數為所得額。退職服務年資之尾數未滿六個月者，以半年計；滿六個月者，
    以一年計。」為所得稅法第十四條第一項第九類第一款所明定。次按「公營事業
    轉為民營型態時，其從業人員不願隨同移轉者或因前項但書約定未隨同移轉者，
    應辦理離職。其離職給與，應依勞動基準法退休金標準給付，不受年齡與工作年
    資限制，並加發移轉時薪給標準六個月薪給及一個月預告工資；其不適用勞動基
    準法者，得比照適用之。移轉為民營後繼續留用人員，得於移轉當日由原事業主
    就其原有年資辦理結算，其結算標準依前項規定辦理，但不發給預告工資。其於
    移轉之日起五年內資遣者，按從業人員移轉民營當時或資遣時之薪給標準，擇優
    核給資遣給與，並按移轉民營當時薪給標準加發六個月薪給及一個月預告工資。
    」、「本條例第八條第三項所稱結算，指結清年資，辦理給付。辦理結算後之從
    業人員，其年資重新起算。」行為時公營事業移轉民營條例第八條第二項、第三
    項及其施行細則第十八條分別定有明文。又「原公營事業移轉民營後繼續留用人
    員，其於移轉之日起五年內資遣者，該民營化事業依『公營事業移轉民營條例』
    及相關法令規定發給之資遣費、優惠離職金、加發六個月薪給及一個月預告工資
    ，依所得稅法第十四條第一項第九類第一款規定計算所得額時，有關『退職服務
    年資』應按民營化後之服務年資計算；民營化事業於給付上開退職所得時，依同
    法第八十八條規定辦理扣繳。」、「一次領取退職所得，另於退職時領取一次加
    發之各項給與者，該一次加發之各項給與，應全數併入一次領取之退職所得中，
    依所得稅法第十四條第一項第九類第一款規定計算所得額。」分別為財政部九十
    一年一月二十三日台財稅字第０九一０四五０四００號及八十九年二月二日台財
    稅字第０八八０四五一四八四號函釋在案。上開函釋係就執行所得稅法第十四條
    第一項第九類及公營事業移轉民營條例第八條第二項有關之細節性、技術性事項
    ，為財政部本於主管機關職權而發布之命令，作為所屬稽徵人員執行所得稅法職
    務之依據，為執行上開法律所必要，且符合立法意旨並未逾越母法之限度，與憲
    法第二十三條並無牴觸，又其內容係闡明法規之原意，故該函釋自得自原法規生
    效時日起生效（司法院釋字第二八七號解釋參照），爰予援用。
五、經查，原告九十年度綜合所得稅結算申報，因漏報利息及退職等所得合計九０三
    、四００元，被告乃依查得資料，併課其當年度綜合所得稅，核定補徵稅額三八
    、七八七元，並按所漏稅額三八、七八七元裁處０．二倍之罰鍰七、七００元（
    計至百元止）之事實，業據被告陳明在卷，復有綜合所得稅結算申報書、核定通
    知書、各類所得扣繳暨免扣繳憑單、被告九十二年度財綜所字第八三０九二一０
    ０八四三號處分書等影本附原處分卷可稽。原告雖主張被告所核定之退職所得八
    九七、九三四元，其中關於預告工資五八、二五八元、加發薪給二九一、二八元
    及優惠給與八七三、八四六元部分，其服務年資應以原告任職彰化銀行民營前後
    之三十八年資合併計算，如以三十八年服務年資來計算，則上開退職所得均屬免
    稅範圍內，故其始未申報云云。然查，原告係彰化銀行於八十七年一月一日移轉
    民營時之留任員工，彰化銀行於當時依據公營事業移轉民營條例第八條第三項規
    定於移轉當日就其原有年資辦理結算，並就結算之結果發放退職所得四、０一六
    、０五四元，嗣於九十年一月一日原告辦理退休，彰化銀行依據公營事業移轉民
    營條例規定發放一、五七二、九三四元之退職所得，依據前揭法令規定退職所得
    課稅公式計算應稅退職所得金額為八九七、九三四元，並據以開立各類所得扣繳
    暨免扣繳憑單，經核並無不合。又彰化銀行發放給原告二次退職所得係依據公營
    事業移轉民營條例第八條第三項規定從優辦理，原告於八十七年一月一日第一次
    所領取之退職所得，係彰化銀行民營化時一次領取之年資結算金，九十年一月一
    日第二次所領取之退職所得，係彰化銀行民營化後經彰化銀行資遣（退休）所領
    取之退休等給與，原告二次所領取之退職所得，時間不同，原因不同，並非是同
    一次所領取，按行為時公營事業移轉民營條例第八條第三項及其施行細則第十八
    條規定，其計算退職所得之服務年資自不相同。本件原告於八十七年一月一日第
    一次領取退職所得時，即已結算其在彰化銀行民營化前之年資，其繼續留任之年
    資，依據公營事業移轉民營條例施行細則第十八條規定，自應重新起算，則原告
    於九十年一月一日第二次領取退職所得自應依上開規定，按民營化之後之年資計
    算退職所得之服務年資，是被告將原告九十年一月一日領取之資遣費一、五七二
    、九三四元，按原告於彰化銀行民營化後之服務年資重新核算，核定其九十年度
    應稅退職所得八九七、九三四，併歸課原告當年度綜合所得，核定綜合所得總額
    為三、０一０、六五四元，應補稅額三八、七八七元，並無違誤。
六、又行為時公營事業移轉民營條例第八條第二項及第三項規定公營事業轉為民營型
    態時，其從業人員不願隨同移轉或因新舊雇主約定未隨同移轉，或移轉為民營後
    繼續留用人員，於移轉之日起五年內資遣者，應按移轉民營當時薪給標準加發六
    個月薪給及一個月預告工資，其立法目的在促進公營事業移轉民營，以發揮市場
    機能，提升事業經營效率，並兼顧原公營事業從業人員之權益，以加發六個月薪
    給及一個月預告工資之方式，鼓勵提前資遺或退休之從業人員，加速人事汰換，
    以達到公營事業移轉民營之目的。故依上開規定，原公營事業從業人員可選擇於
    公營事業轉為民營型態時或於移轉之日起五年內資遣或退休，並領取上開加發六
    個月薪給及一個月預告工資，或選擇繼續留任，但留任滿五年以上再資遺或退休
    ，即不能享有加發六個月薪給及一個月預告工資之優惠。則原公營事業從業人員
    能否享有加發六個月薪給及一個月預告工資之優惠，與其年資並無關聯，而與其
    資遣或退休之時機有關，年資僅係在確定可領取上開優惠給與時計算其金額之基
    準，此觀上開法律規定文義至明。再按彰化銀行於民營化後為促進員工新陳代謝
    ，活化人力資源，以求銀行之永續經營，並妥善照顧提前退職員工之生活，於八
    十九年九月十五日訂頒「彰化銀行員工優惠退職（資遣）要點」其實施期間自公
    布日起至八十九年十二月三十一日止，優惠條件：「（一）比照本行退休撫恤及
    資遣辦法，發給退休或資遣費（不符退休規定者），另依移轉民營時之薪給標準
    ，加發六個月薪給及一個月預告工資。（二）離屆齡退休日期每滿一年再加發三
    個月薪給，未滿一年者，依比例核給之，未滿一個月者以一個月計，惟最高以十
    八個月為限。」上開優惠條件第一項乃是配合行為時公營事業移轉民營條例第八
    條第三項所為之規定，而第二項規定所得領取之優惠給與基數之多寡，則與選擇
    提前資遣或退休人員之年齡距離屆齡退休日期之遠近有關，而與其年資亦無關，
    年資亦僅係在確定可領取上開優惠給與時計算其金額之基準。綜上可知，原公營
    事業從業人員選擇資遣或退休之時機，才是決定其能否領取上開優惠給與之關鍵
    ，其選擇於公營事業民營化時資遣或退休，不但可領取加發六個月薪給及一個月
    預告工資，且計算其退職所得之服務年資亦以其民營化前之服務年資為準；其選
    擇繼續留任而於民營化後五年內資遣或退休，亦可領取加發六個月薪給及一個月
    預告工資，但計算其退職所得之服務年資則應以其民營化後之服務年資為準；若
    是於民營化五年之後始資遣或退休，依上開規定即不能再領取加發六個月薪給及
    一個月預告工資，是原告主張上開三項退職所得，均應以三十八年計算服務年資
    云云，自屬無據。
七、按「納稅義務人應於每年五月一日起至五月三十一日止，填具結算申報書，向該
    管稽徵機關，申報其上一年度內構成綜合所得總額．．．之項目及數額，以及有
    關減免、扣除之事實，並應依其全年應納稅額減除．．．扣繳稅額．．．，計算
    其應納之結算稅額，於申報前自行繳納。」、「納稅義務人已依本法規定辦理結
    算申報，但對依本法規定應申報課稅之所得額有漏報或短報情事者，處以所漏稅
    額兩倍以下之罰鍰。」為行為時所得稅法第七十一條第一項前段及第一百十條第
    一項所明定。又「人民違反法律上之義務而應受行政罰之行為，法律無特別規定
    時，雖不以出於故意為必要，仍須以過失為其責任條件。．．．。」亦經司法院
    釋字第二七五號解釋在案。
八、本件原告九十年度綜合所得稅結算申報，漏報利息所得五、四六六元及應稅之退
    職所得八九七、九三四元，合計九０三、四００元，漏稅額為三八、七八七元，
    已如前述。原告雖主張其於九十一年五月申報所得時，係採用網路申報並以信用
    卡繳稅，當時並自關貿網路申報股份有限公司申請以個人憑證下載所得資料，該
    項資料亦為財政部財稅資料中心提供，惟九十一年五月份申報時無該項退職所得
    ，原告之認知應以三十八年退職服務年資計算，該退職所得額為零，且未收到扣
    繳憑單，原告在完全不知情之情況下，並未構成故意或過失行為，故不應受罰云
    云。然依稽徵機關於結算申報期間辦理綜合所得稅納稅義務人查詢課稅年度所得
    資料作業要點第九點規定：「納稅義務人查詢之所得資料，僅為申報綜合所得稅
    時之參考，納稅義務人如有其他所得資料，仍應依法辦理申報；未依規定辦理申
    報而有短報或漏報情事者，仍應依所得稅法及其相關規定處罰。」而原告於九十
    年一月一日退休時，彰化銀行人力資源處於同年一月三日以彰人三字第００五號
    函知原告其退職給與核算金額，該函並附有原告退職給與應課稅所得額及應代扣
    稅款計算表，該計算表明列應課稅所得額為八九七、九三四元，應代扣稅款為五
    三、八七六元，此有上開函及所附計算表影本附原處分卷可參，是原告自難諉為
    不知，則原告既有系爭所得，自應依法申報，尚難以其未接獲扣繳憑單或稽徵機
    關所提供參考之所得資料中無系爭所得而免除其申報義務，其應申報而漏未申報
    ，縱無故意，亦有應注意、能注意而不注意之過失。故被告按原告所漏稅額三八
    、七八七元，裁處０．二倍罰鍰即七、七００元（計至百元止），揆諸前揭法律
    規定，亦無不合。
九、綜上所述，原告之主張既不足取，其九十年度綜合所得稅結算申報，因漏報利息
    及退職等所得合計九０三、四００元，被告乃依查得資料，併課其當年度綜合所
    得稅，核定補徵稅額三八、七八七元，並按所漏稅額三八、七八七元裁處０．二
    倍之罰鍰七、七００元（計至百元止），並無違誤；訴願決定予以維持，亦無不
    合；原告起訴意旨求予撤銷，為無理由，應予駁回。並不經言詞辯論為之。
十、據上論結，本件原告之訴為無理由，依行政訴訟法第二百三十三條第一項、第二
    百三十六條、第一百九十五條第一項後段、第九十八條第三項前段，判決如主文
    。
中　　　華　　　民　　　國    九十三　　年　  　七　　　月　　　六　　　日
                              高雄高等行政法院第一庭
                                          法      官　  李協明
右為正本係照原本作成。
如不服本判決，應於送達後二十日內，向本院提出上訴狀並表明上訴理由，如於本判
決宣示後送達前提起上訴者，應於判決送達後二十日內補提上訴理由書（須按他造當
事人人數附繕本）。
提起上訴應預繳送達用雙掛號郵票七份（每份三十四元）。
中　　　華　　　民　　　國    九十三　　年　  　七　　　月　　　六　　　日
                                          法院書記官    周良駿
附註：
行政訴訟法第二百三十五條（第一項、第二項）：
對於適用簡易程序之裁判提起上訴或抗告，須經最高行政法院之許可。
前項許可，以訴訟事件所涉及之法律見解具有原則性者為限。
